臺灣高等法院臺南分院交通事件裁定　　 96年度交抗字第144號
抗　 告　 人
即原處分機關　交通部公路總局嘉義區監理所
相　 對　 人
即　受處分人　劉美玲
上列抗告人因受處分人違反道路交通管理處罰條例案件，不服臺
灣嘉義地方法院，中華民國九十六年八月二十日所為裁定（九十
六年度交聲字第一二八號），提起抗告，本院裁定如下：
    主  文
原裁定撤銷，發回臺灣嘉義地方法院。
    理  由
一、原處分意旨略以：受處分人甲○○所有車牌號碼ＵＫＳ－一
    五三號輕型機車，分別於民國八十九年二月二十五日十二時
    三十分、八十九年三月十二日七時五十二分、八十九年七月
    十日二十一時五十二分由案外人劉哲宗騎乘，而在嘉義市、
    劉厝里（台一）、國道一號北向二六五公里處經內政部警政
    署國道公路警察局省道第三隊嘉義分隊以及第四警察隊，分
    別以公警局交字第一○○四五六五一、00000000、
    Ｚ00000000號通知單舉發「無牌無照行駛公路」、
    「未懸掛號牌（八十七年二月二十九日報廢）」、「無牌無
    照行駛高速公路（禁騎駛）」等交通違規，由違規行為人劉
    哲宗（即甲○○之父）當場簽收，因受處分人未依違規單記
    應到案日期辦理結案，經裁決後，受處分人於九十六年五月
    三日提出陳述，表示其父親劉哲宗已於九十年（原處分機關
    移送書誤載為「93年」）三月二十八日死亡，故原處分機關
    同意撤銷有關駕駛人部分之處分，但上開有關車輛所有人部
    分之違規，仍須依規定裁處，遂於九十六年五月二十一日開
    具嘉監裁字第裁00－00000、00－00000、七
    ○－Ｚ00000000號三件裁決書逕寄受處分人等語。
二、原裁定意旨略以：
（一）行政罰之裁處權，因三年期間之經過而消滅；前項期間，
      自違反行政法上義務之行為終了時起算，但行為之結果發
      生在後者，自該結果發生時起算；本法施行前違反行政法
      上義務之行為應受處罰而未經裁處，於本法施行後裁處者
      ，除第十五條、第十六條、第十八條第二項、第二十條及
      第二十二條規定外，均適用之。行政罰法第二十七條第一
      項、第二項前段及第四十五條分別定有明文。而行政罰法
      第四十五條之立法理由明揭：「一、法律不溯及既往，乃
      法律適用之基本原則，如認其有溯及既往之必要者，即應
      以法律明白規定，方有所依據，本條即本此原則而設。…
      三、本法施行前違反行政法上義務之行為應受處罰而未經
      裁處者，於本法施行後裁處時，其裁處權時效，除非個別
      行政法律另有規定，依其規定外，均自本法施行之日起算
      。至於有關時效期間之規定，自仍適用本法。」道路交通
      管理處罰條例就裁處權時效並無特別規定，是以，在行政
      罰法九十五年二月五日施行後，有關違反行政法上義務行
      為之處罰，應依行政罰法規定辦理無誤。而本件受處分人
      違反行政法上義務之行為終了時點，分別係八十九年二月
      二十五日、八十九年三月十二日、八十九年七月十日，原
      處分機關於九十六年五月二十一日裁處時，行政罰法已施
      行，尚難直接適用或類推適用行政罰法第二十七條第一項
      規定，認已罹於時效，因而不予處罰。然上開行政罰法施
      行前之法律漏洞，仍應求諸行政法上之一般法律原則，以
      審酌原處分機關之處分是否適法。
（二）按時效制度與人民權利義務有重大關係，其目的在於尊重
      既存之事實狀態，及維持法律秩序之安定，與公益有關，
      須逕由法律明定，不得授權行政機關衡情以命令訂定或由
      行政機關依職權以命令訂之（司法院釋字第四七四號解釋
      理由書參照）。況國家刑罰權對於死刑、無期徒刑等重罪
      ，尚設有追訴權時效制度（刑法第八十條以下參照），對
      於惡性輕微之行政罰，如妨害安寧秩序、善良風俗等，亦
      有社會秩序維護法第三十一條：「違反本法行為，逾二個
      月者，警察機關不得訊問、處罰，並不得移送法院。前項
      期間，自違反本法行為成立之日起算。但其行為有連續或
      繼續之狀態者，自行為終了之日起算」之裁處時效規定，
      則對於惡性更低之交通秩序罰，豈有放任而永久追訴處罰
      之理？有鑑於此，行政罰法設有時效制度，可知公路主管
      機關對於違反道路交通管理事件行為人是否行使裁罰權，
      實不宜久懸不決，而使處罰關係處於不確定狀態，致影響
      人民權益。又按行政行為應受法律及一般法律原則之拘束
      ，行政程序法第四條定有明文；行政行為，應以誠實信用
      之方法為之，並應保護人民正當合理之信賴，行政程序法
      第八條亦有明文。而行政行為應以誠實信用之方法為之，
      及需符合信賴保護原則，早為我國學界及實務界所肯認，
      前揭行政程序法有關之規定，係此一原則之明文化。所謂
      誠實信用原則，係在具體的權利義務之關係，依正義公平
      之方法，確定並實現權利之內容，避免一方犧牲他方利益
      以圖利自己，應以權利人及義務人雙方利益為衡量依據，
      並應考察權利義務之社會上作用，於具體事實妥善運用之
      方法（臺灣高等法院臺南分院九十五年度交抗字第七十、
      二五五號裁定意旨參照）。
（三）本案三件違規行為係發生於八十九年二月二十五日、八十
      九年三月十二日、八十九年七月十日，應到案日期分別為
      八十九年三月十一日、八十九年三月二十七日、八十九年
      七月二十五日，原處分機關裁決日期則為九十六年五月二
      十一日。是自違規日至裁決日止，經過六年有餘，此有原
      處分機關所提供之上開三件舉發通知單以及裁決書附卷可
      稽。就本案三件交通違規為何歷經多年始裁決，經函詢後
      ，原處分機關固表明係因「道路交通管理處罰條例於八十
      六年修正後，原由警察機關列管未結案之違反道路交通管
      理事件，全部移由各監理所、站列管，另因八十七年實行
      之強制汽車責任保險法所衍生之案件，均造成各監理所、
      站業務量急遽倍增，雖投入人力、物力積極加速積案之裁
      處，仍難收立竿見影之效」（見卷附原處分機關九十六年
      七月三十日嘉監營裁字第○九六○一一○七一五號函），
      惟此等疏失既係基於原處分機關之內部事由及國家整體行
      政權運作所致，而與受處分人無涉，此部分之不利益，自
      應由國家機關承受，而不得轉嫁由受處分人承擔。況且，
      原處分機關亦未舉出遲未裁決之合理事證，顯見其內部並
      無控管舉發案件之積極作為，顯係無正當理由長期任令該
      等舉發事件處於不確定狀態。又本件作成裁決時間與違規
      時間相隔六年有餘，甚至已達行政罰法第二十七條所規定
      之三年裁罰時效之兩倍，非但行政罰裁處權長久處於懸而
      未決之狀態，且致使受處分人遭受突襲性之行政罰處分，
      而蒙受重大不利益，顯已違背人民對於交通裁罰制度之合
      理信賴，亦與誠實信用原則有違，且違反之情節重大。況
      若處罰機關長時間延宕而未為裁決，人民對於違規之事實
      有爭執或有阻卻違法事由存在時，往往亦因時間之經過，
      致未能及時提出有利之證據，而難以舉證，實影響其權益
      甚鉅。是以，原處分機關長時間怠於行使裁處權之不利益
      ，應責由其自行承擔，要無轉嫁而由人民承受之理（臺灣
      高等法院臺南分院九十六年度交抗字第六十五號裁定意旨
      參照）。
（四）綜上所述，原處分機關對於受處分人之違規行為在違規後
      六年餘，始作成本案三件原處分，且其延宕無任何正當理
      由，是依時效制度之法理而適用時效規定，該等行政行為
      顯非以誠實信用之方法為之，即難認適法。原處分機關所
      為裁罰，於法尚有未洽，聲明異議雖無理由，惟本案三件
      原處分既均有如上之違法，自應將原處分均撤銷，而為異
      議人不罰之諭知。
三、抗告意旨略以：道路交通管理處罰條例就裁處權時效並無特
    別規定，且行政罰法於九十五年二月五日方施行，該法第四
    十五條第一項：「本法施行前違反行政法上義務之行為應受
    處罰而未經裁處，於本法施行後裁處者，除第十五條、第十
    六條、第十八條第二項、第二十條及第二十二條規定外，均
    適用之。」又同條第二項：「前項行政罰之裁處權時效，自
    本法施行之日起算」本案係行政罰法施行後，及至九十八年
    二月五日之裁處權時效內所為之處分，本機關本於職權戮力
    裁處積案，並無違反行政罰法有關裁處權時效之規定。本案
    違規車輛（ＵＫＳ－一五三號輕型機車）既已於八十七年十
    二月二十九日辦理車輛報廢手續並繳回車輛牌照一枚，車輛
    所有人應妥為處置該車輛。惟該車輛仍被繼續違規使用，實
    難謂該車輛所有人已善盡注意之責，並使其他車輛使用者負
    擔不必要之安全隱憂等語，爰依道路交通管理處罰條例第八
    十七條第三項提起抗告。
四、經查：按行政罰法第二十七條第一項及第二項雖分別規定，
    「行政罰之裁處權，因三年期間之經過而消滅。」「前項期
    間，自違反行政法上義務之行為終了時起算。但行為之結果
    發生在後者，自該結果發生時起算。」，惟同法第四十五條
    第一項、第二項則另規定：「本法施行前違反行政法上義務
    之行為應受處罰而未經裁處，於本法施行後裁處者，除第十
    五條、第十六條、第十八條第二項、第二十條及第二十二條
    規定外，均適用之。」、「前項行政罰之裁處時效，自本法
    施行之日起算。」揆諸行政罰法第四十五條之立法意旨可知
    ，時效期間之計算係採不溯既往原則，是在該法施行前違反
    行政法上義務之行為應受處罰而未經裁處者，裁處權時效自
    該法施行之日即九十五年二月五日起算時效期間；又道路交
    通管理處罰條例就裁處權時效並無特別規定，是以，有關違
    反行政法上義務行為之處罰，應依行政罰法規定辦理。準此
    ，本件行為人違規時間分別是八十九年二月二十五日、八十
    九年三月十二日、八十九年七月十日，係行政罰法施行前之
    違規行為，依該法第四十五條第二項規定，裁處權之三年時
    效，應自九十五年二月五日起算，本件裁罰之裁罰日為九十
    五年五月二十一日，則原裁決機關所為裁決，並未逾越上開
    規定之時效期間。原裁定漏未斟酌上開規定，以原處分機關
    之裁量權已罹於時效為由，撤銷原處分，裁定受處分人不罰
    ，尚屬有誤。抗告機關之抗告，為有理由，應由本院將原裁
    定撤銷，發回原法院另為適當裁定。
五、據上論結，應依道路交通案件處理辦法第二十六條，刑事訴
    訟法第四百一十三條前段，裁定如主文。
中　　華　　民　　國　　96　　年　　10　　月　　12　　日
                  刑事第一庭　  審判長法　官  黃崑宗
 　　　　　　　　 　　　　　　　      法  官  蔡長林
 　　　　　　　　 　　　　　　      　法  官  夏金郎
以上正本證明與原本無異。
不得再抗告。
　　　　　　　　　　　　　　　　　　　書記官  劉岳文
中　　華　　民　　國　　96　　年　　10　　月　　12　　日
